ACORDAO-COMPLETO-2362538

ACÓRDÃO 7756/2019 ATA 31/2019 - SEGUNDA CÂMARA

VISTOS, relatados e discutidos estes autos de Tomada de Contas Especial instaurada pelo então Ministério do Desenvolvimento Social – MDS contra os Srs. Francisco Rodrigues de Araújo e Gilvan Rodrigues da Silva, em face da impugnação das despesas referentes aos recursos transferidos ao Município de Galinhos/RN, no exercício de 2011, por força dos Programas Proteção Social Básica e Proteção Social Especial, vinculados ao Fundo Nacional de Assistência Social – FNAS, no âmbito do Sistema Único de Assistência Social.
ACORDAM os Ministros do Tribunal de Contas da União, reunidos em sessão da 2ª Câmara, ante as razões expostas pelo Relator em:
9.1. com fundamento nos arts. 1º, inciso I, 16, inciso III, alínea c, 19, caput, e 23, inciso III, da Lei 8.443/1992, julgar irregulares as contas do Sr. Francisco Rodrigues de Araújo e  do Sr. Gilvan Rodrigues da Silva, condenando-os ao pagamento das quantias abaixo discriminadas, atualizadas monetariamente e acrescidas dos juros de mora calculados a partir das datas especificadas até o efetivo recolhimento, com fixação de prazo de 15 (quinze) dias, a contar da notificação, para comprovar, perante o Tribunal (art. 214, inciso III, alínea a, do Regimento Interno/TCU) , o recolhimento da dívida aos cofres do Fundo Nacional de Assistência Social (FNAS) , nos termos da legislação em vigor:
	9.1.1. Sr. Francisco Rodrigues de Araújo:
	Valor (R$) 
	Data

	1.000,00 
	13/1/2011   

	 4.500,00 
	17/1/2011 

	2.512,50
	17/1/2011

	 3.500,00
	17/1/2011  

	 2.512,50
	20/1/2011

	 1.000,00
	14/2/2011

	3.500,00
	14/2/2011  

	 4.500,00
	24/2/2011

	 2.512,50
	10/3/2011  

	 4.500,00
	15/3/2011

	 1.000,00
	17/3/2011  

	 3.000,00
	17/3/2011

	2.512,50
	6/4/2011

	 3.000,00
	8/4/2011 

	1.000,00
	11/4/2011

	 4.500,00
	27/4/2011  

	 2.512,50
	5/5/2011

	1.000,00
	6/5/2011  

	 3.000,00
	11/5/2011

	 4.500,00
	31/5/2011  

	3.000,00
	6/6/2011 

	 1.000,00
	8/6/2011  

	4.500,00
	9/6/2011

	 1.000,00
	11/7/2011  

	3.000,00
	11/7/2011  

	 4.500,00
	14/7/2011

	 2.512,50
	15/7/2011

	 1.256,25
	25/7/2011

	 2.512,50
	3/8/2011 

	1.000,00
	    8/8/2011

	3.000,00
	10/8/2011

	4.500,00
	15/8/2011

	2.512,50
	22/8/2011

	3.000,00
	8/9/2011

	 1.000,00
	12/9/2011

	4.500,00
	13/9/2011

	1.256,25
	20/9/2011

	2.512,50
	20/9/2011

	3.000,00
	7/10/2011

	1.000,00
	11/10/2011

	4.500,00
	19/10/2011

	4.500,00
	11/11/2011

	3.000,00
	21/11/2011

	1.000,00
	22/11/2011

	2.512,50
	24/11/2011

	9.1.2. Sr. Gilvan Rodrigues da Silva:
	Valor (R$) 
	Data

	2.512,50
	8/12/2011 

	1.000,00
	14/12/2011 

	3.000,00
	14/12/2011

	4.500,00
	22/12/2011

9.2. aplicar aos responsáveis a multa prevista nos arts. 19, caput, e 57 da Lei 8.443/1992, nas quantias abaixo discriminadas, fixando-lhes o prazo de 15 (quinze) dias, a contar da notificação, para que comprovem, perante o Tribunal (art. 214, inciso III, alínea a, do Regimento Interno/TCU) , o recolhimento das dívidas ao Tesouro Nacional, atualizadas monetariamente desde a data do presente Acórdão até a do efetivo recolhimento, se forem pagas após o vencimento, na forma da legislação em vigor:
	Responsável
	Valor da Multa

	Sr. Francisco Rodrigues de Araújo
	R$ 19.000,00

	Sr. Gilvan Rodrigues da Silva
	R$ 3.000,00

9.3. autorizar, caso requerido, nos termos do art. 26 da Lei 8.443/1992, o parcelamento das dívidas em até 36 (trinta e seis) parcelas mensais e sucessivas, sobre as quais incidirão os correspondentes acréscimos legais (débito: atualização monetária e juros de mora; multa: atualização monetária) , esclarecendo aos responsáveis que a falta de pagamento de qualquer parcela importará no vencimento antecipado do saldo devedor, sem prejuízo das demais medidas legais;
	9.4. autorizar, desde logo, a cobrança judicial das dívidas, nos termos do art. 28, inciso II, da Lei 8.443/1992, caso não atendidas as notificações;
9.5. encaminhar cópia deste Acórdão à Procuradoria da República no Estado do Rio Grande do Norte, consoante previsto no art. 209, § 7º, do Regimento Interno/TCU, bem como à Secretaria Especial do Desenvolvimento Social/Ministério da Cidadania, para ciência.

Tomada de Contas Especial instaurada em face da impugnação das despesas dos Programas Proteção Social Básica e Proteção Social Especial, no exercício de 2011.

Segunda Câmara

Município de Galinhos/RN.

3. Responsáveis: Francisco Rodrigues de Araújo (XXX.799.104-XX) e Gilvan Rodrigues da Silva (XXX.920.464-XX).

13.1. Ministros presentes: Ana Arraes (Presidente), Augusto Nardes, Aroldo Cedraz e Raimundo Carreiro.
13.2. Ministros-Substitutos presentes: Marcos Bemquerer Costa (Relator) e André Luís de Carvalho.

MARCOS BEMQUERER

Trata-se da Tomada de Contas Especial instaurada pelo então Ministério do Desenvolvimento Social – MDS contra os Srs. Francisco Rodrigues de Araújo e Gilvan Rodrigues da Silva, ex-prefeitos de Galinhos/RN, em face da impugnação das despesas referentes aos recursos transferidos ao município, no exercício de 2011, por força dos Programas Proteção Social Básica – PSB e Proteção Social Especial – PSE, vinculados ao Fundo Nacional de Assistência Social – FNAS, no âmbito do Sistema Único de Assistência Social.
2.	Os recursos, na monta de R$ 133.150,00, foram liberados para aplicação nos referidos programas mediante ordens bancárias relacionadas à peça 3. 
3.	O Fundo Nacional de Assistência Social impugnou o total dessas despesas, em razão da falta do Parecer do Conselho Municipal de Assistência Social se manifestando sobre o Demonstrativo Sintético Anual no SUASweb (sistema de funcionalidades específico para a gestão do Sistema Único de Assistência Social – SUAS) .
4.	De acordo com Relatório de Auditoria 189/2018 da Controladoria Geral da União (peça 51) , a responsabilidade pelo dano deve ser do Sr. Francisco Rodrigues de Araújo (prefeito entre 1º/1/2009 a 1º/12/2011) e do Sr. Gilvan Rodrigues da Silva (prefeito entre 5/12/2011 a 31/12/2011) , conforme gastos realizados em cada gestão, respectivamente, pelos montantes de R$ 122.137,50 e R$ 11.012,50.
5.	A Secretaria Federal de Controle Interno certificou a irregularidade das presentes contas (peça 52) e a autoridade ministerial atestou haver tomado conhecimento dessa conclusão (peça 54) . 
6.	Neste Tribunal, a Secretaria de Controle Externo de Tomada de Contas Especial − Secex/TCE promoveu a citação dos ex-alcaides (peças 61 e 62) , para que comprovassem a restituição, aos cofres do Fundo Nacional de Assistência Social, das quantias a eles atribuídas (Sr. Francisco Rodrigues de Araújo: R$ 122.137,50; e Sr. Gilvan Rodrigues da Silva: R$ 11.012,50) , atualizadas monetariamente até o efetivo recolhimento, e/ou apresentassem alegações de defesa quanto à não validação do Demonstrativo Sintético que compõe a prestação de contas, devido à ausência do parecer de avaliação do Conselho Municipal referente ao Demonstrativo Sintético, conforme especificado na Nota Técnica 167/2016- CPCRFF/CGPC/DEFNAS (peça 30) .
7.	Nos ofícios enviados, os responsáveis foram ainda notificados de que:
“A demonstração da correta aplicação dos recursos perante este Tribunal deve ocorrer por meio da apresentação de documentação probatória das despesas efetuadas, tais como: notas de empenho, notas fiscais, recibos, faturas, cópias de cheques, extratos bancários, relação de pagamento, a fim de verificar a aplicação dos recursos federais pela ausência de comprovação da aplicação dos recursos, com fundamento legal previsto na Portaria 96, de 26 de março de 2009, bem como fundamento análogo à alínea c do Inciso II do artigo 82 da Portaria Interministerial 507, de 24 de novembro de 2011.”
8.	Os ex-prefeitos, devidamente citados, conforme comprovam os avisos de recebimentos às peças 63 e 68, apresentaram suas alegações de defesa, as quais foram analisadas pela unidade instrutiva, conforme excerto abaixo transcrito, com pequenos ajustes de forma (peça 69) :
“EXAME TÉCNICO
11.	Passa-se a seguir a descrever cada argumento apresentado nas alegações de defesa dos responsáveis seguida de suas respectivas análises, que será feita, conjuntamente, devido à similaridade das defesas apresentadas.
I. Alegações de defesa (peças 64 e 65) 
I.1. Temporariedade do exercício de mandato – 1 Mês (peça 65, p. 1) 
12.	O Sr. Gilvan Rodrigues da Silva alega que só foi gestor por um mês (de 5/11/2001 a 31/11/2011) , com isso buscar o afastamento de sua responsabilidade.
Análise
13.	O documento de consulta (peça 36, p. 2-3) dá conta de que o Sr. Gilvan Rodrigues da Silva foi empossado como prefeito municipal interino na data de 5/12/2011 até 15/1/2012, quando a Câmara decidiria sobre o novo mandatário. De modo que os débitos a ele imputados de 8 a 22/12/2018 estão compatíveis com o seu exercício frente à gestão do município. Assim, não cabe o acolhimento dos argumentos do responsável.
I.2. Mérito
14.	Os defendentes afirmam que o Demonstrativo Sintético Anual, expediente de obrigação do gestor, foi alimentado no sistema, porém a emissão do Parecer a cargo do Conselho Municipal de Assistência Social – CMAS não foi feita, obstaculizando a análise da prestação de contas feita. Por se tratar de uma instância autônoma, que tem por obrigação a emissão do respectivo parecer sobre a execução do programa, os defendentes não podem precisar o motivo desta omissão. Com isso, buscam atribuir a responsabilidade pela não análise das contas por parte do MDS ao CMAS.
Análise
15.	A defesa faz seu contraditório, alegando que houve a prestação de contas, porém não traz nenhuma prova do alegado que pudesse modificar o entendimento proposto na citação. Embora o Parecer do CMAS seja um pré-requisito para a análise das contas por parte do MDS, a documentação que acompanha a prestação de contas é que tem o condão de demonstrar a regularidade ou não da execução do programa.
16.	A demonstração da correta aplicação dos recursos perante esse Tribunal deve ocorrer por meio da apresentação de documentação probatória das despesas efetuadas, tais como: notas de empenho, notas fiscais, recibos, faturas, cópias de cheques, extratos bancários, relação de pagamento, a fim de verificar a aplicação dos recursos federais pela ausência de comprovação da aplicação dos recursos, com fundamento legal previsto na Portaria 625- MDS, de 10 de agosto de 2010.
17.	O prefeito é o responsável pela administração dos recursos públicos federais repassados pelo FNAS para a aplicação nos serviços de Proteção Social Básica (PSB) e de Proteção Social Especial (PSE) , e incide sobre o gestor o ônus de provar a aplicação regular dos recursos públicos repassados.
18.	Por força do que dispõe o art. 70, parágrafo único, da Constituição Federal, bem assim o art. 93 do Decreto-lei 200/1967 c/c o art. 66 do Decreto 93.872/1986, compete ao gestor comprovar a boa e regular aplicação dos recursos públicos, isto é, cabe ao gestor o ônus da prova. O Tribunal firmou jurisprudência nesse sentido, conforme se verifica nos Acórdão 903/2007-TCU-Primeira Câmara, 1.445/2007-TCU-2ª Câmara e 1.656/2006-TCU-Plenário.
19.	Diante da não apresentação de tais documentos por parte da defesa, não há como acatar suas alegações de defesa.
Análise da boa-fé dos responsáveis 
Ante o exposto, verifica-se que os responsáveis apresentaram alegações de defesa incapazes de elidir a irregularidade cometida, não sendo possível, ainda, reconhecer as suas boa-fé, diante de conduta de ambos que deu causa ao prejuízo ao erário. 
Conforme jurisprudência pacífica deste Tribunal (Acórdãos 203/2010 – Rel. Min. Augusto Sherman, 276/2010 – Rel. Min. André de Carvalho, 1223/2008 – Rel. Walmir Campelo, 1322/2007- Rel. Min. Aroldo Cedraz, todos do Plenário) , a boa-fé dos gestores não se presume, sendo necessária a apresentação de um elemento fático capaz de demonstrá-la, já que se está diante de situações de irregularidade na administração de recursos públicos. 
Nesse contexto, após o exame de toda a documentação constante dos autos, não há como se vislumbrar a boa-fé na conduta dos responsáveis. Isso porque não se pode considerar que os gestores tenham agido em harmonia com a conduta imposta aos gestores de recursos públicos federais, deixando de comprovar a regular aplicação de parte dos recursos recebidos do Fundo Nacional de Assistência Social (FNAS) , no exercício de 2011, na modalidade fundo a fundo, a título de cofinanciamento federal das ações continuidades da assistência social, no âmbito do Sistema Único de Assistência Social (SUAS) .
Análise conclusiva
	Levando-se em conta, que os responsáveis não juntaram aos autos provas da execução dos Serviços de Proteção Social Básica e Proteção Social Especial, conforme citação, apenas atribuíram falha na omissão do CMAS, suas alegações de defesa devem ser rejeitadas.
Com efeito, não alcançaram eles o intento de comprovar a regularidade dos atos praticados na aplicação dos recursos que lhes foram confiados, restringindo-se a apresentar justificativas improcedentes e incapazes de elidir as irregularidades cometidas. 
Vale ressaltar que a prescrição da pretensão punitiva do TCU, conforme Acórdão 1441/2016-TCU-Plenário, que uniformizou a jurisprudência acerca dessa questão, subordina-se ao prazo geral de prescrição indicado no art. 205 do Código Civil, que é de 10 anos, contado da data de ocorrência da irregularidade sancionada, nos termos do art. 189 do Código Civil, sendo este prazo interrompido pelo ato que ordenar a citação, a audiência ou a oitiva do responsável. No caso em exame, não correu a prescrição punitiva do débito, uma vez que a liberação dos recursos ocorreu até a data de 24/11/2011 e 22/12/2011 e a deliberação que autorizou a citação ocorreu em 4/7/2018.
Assim, devem as presentes contas serem julgadas irregulares, com a condenação em débito dos responsáveis e a aplicação da multa a ambos prevista no art. 57 da Lei 8.443/1992, com remessa de cópia dos elementos pertinentes ao Ministério Público da União, atendendo, assim, ao disposto no art. 16, § 3º, da Lei 8.443/1992 c/c o art. 209, § 7º, do Regimento Interno/TCU.”
9.	Nessas condições, a Secex/TCE, em pareceres uniformes, oferece a seguinte proposta de encaminhamento (peças 69 a 71) :
9.1. rejeitar as alegações de defesa dos responsáveis;
9.2. com fundamento nos arts. 1º, inciso I, 16, inciso III, alínea c, da Lei 8.443/1992 c/c os arts. 19 e 23, inciso III, da mesma lei, e com arts. 1º, inciso I, 209, inciso III, 210 e 214, inciso III, do Regimento Interno/TCU, julgar irregulares as contas dos Srs. Francisco Rodrigues de Araújo e Gilvan Rodrigues da Silva, e condená-los ao pagamento das quantias abaixo especificadas aos cofres do Fundo Nacional de Assistência Social (FNAS) , nos termos do art. 23, inciso III, alínea a, da referida lei:
	9.2.1. Sr. Francisco Rodrigues de Araújo:
	Valor (R$) 
	Data

	1.000,00 
	13/1/2011   

	 4.500,00 
	17/1/2011 

	2.512,50
	17/1/2011

	 3.500,00
	17/1/2011  

	 2.512,50
	20/1/2011

	 1.000,00
	14/2/2011

	3.500,00
	14/2/2011  

	 4.500,00
	24/2/2011

	 2.512,50
	10/3/2011  

	 4.500,00
	15/3/2011

	 1.000,00
	17/3/2011  

	 3.000,00
	17/3/2011

	2.512,50
	6/4/2011

	 3.000,00
	8/4/2011 

	1.000,00
	11/4/2011

	 4.500,00
	27/4/2011  

	 2.512,50
	5/5/2011

	1.000,00
	6/5/2011  

	 3.000,00
	11/5/2011

	 4.500,00
	31/5/2011  

	3.000,00
	6/6/2011 

	 1.000,00
	8/6/2011  

	4.500,00
	9/6/2011

	 1.000,00
	11/7/2011  

	3.000,00
	11/7/2011  

	 4.500,00
	14/7/2011

	 2.512,50
	15/7/2011

	 1.256,25
	25/7/2011

	 2.512,50
	3/8/2011 

	     1.000,00
	    8/8/2011

	3.000,00
	10/8/2011

	4.500,00
	15/8/2011

	2.512,50
	22/8/2011

	3.000,00
	8/9/2011

	 1.000,00
	12/9/2011

	4.500,00
	13/9/2011

	1.256,25
	20/9/2011

	2.512,50
	20/9/2011

	3.000,00
	7/10/2011

	1.000,00
	11/10/2011

	4.500,00
	19/10/2011

	4.500,00
	11/11/2011

	3.000,00
	21/11/2011

	1.000,00
	22/11/2011

	2.512,50
	24/11/2011

	9.2.2. Sr. Gilvan Rodrigues da Silva:
	Valor (R$) 
	Data

	2.512,50
	8/12/2011 

	1.000,00
	14/12/2011 

	3.000,00
	14/12/2011

	4.500,00
	22/12/2011

9.3. aplicar, individualmente, aos ex-prefeitos a multa prevista no art. 57 da Lei 8.443/1992;
9.4. autorizar, desde já, caso requerido, o parcelamento da dívida em até 36 parcelas, nos termos do art. 26 da Lei 8.443/1992 c/c o art. 217, §§ 1º e 2º, do Regimento Interno/TCU; 
9.5. autorizar a cobrança judicial da dívida, caso não atendidas as notificações, nos termos do art. 28, inciso II, da Lei 8.443/1992;
9.6. enviar cópia da deliberação a ser adotada, bem como do Relatório e do Voto que a fundamentarem, ao Procurador-Chefe da Procuradoria da República no Estado do Rio Grande do Norte;
9.7. enviar cópia do Acórdão que vier a ser proferido ao então Ministério do Desenvolvimento Social e aos responsáveis, para ciência.
10.	O Ministério Público junto a este Tribunal, representado pelo Procurador Rodrigo Medeiros de Lima, manifesta-se de acordo com o encaminhamento sugerido pela Secex/TCE (peça 72) .
	É o Relatório.

não há.

Procurador Rodrigo Medeiros de Lima.

TOMADA DE CONTAS ESPECIAL. PROGRAMAS de proteção social básica e especial - PSB e PSE/2011. ausência do parecer do conselho municipal de assistência social e de documentação hábil a demonstrar a boa e regular aplicação dos recursos. CONTAS IRREGULARES. DÉBITO E MULTA.

TOMADA DE CONTAS ESPECIAL (TCE)

Secretaria de Controle Externo de Tomada de Contas Especial - Secex/TCE.

Em apreciação a Tomada de Contas Especial – TCE instaurada pelo então Ministério do Desenvolvimento Social – MDS contra os Srs. Francisco Rodrigues de Araújo e Gilvan Rodrigues da Silva, ex-prefeitos de Galinhos/RN, em face da impugnação das despesas referentes aos recursos transferidos à municipalidade, no exercício de 2011, por força dos Programas Proteção Social Básica – PSB e Proteção Social Especial – PSE, vinculados ao Fundo Nacional de Assistência Social – FNAS, no âmbito do Sistema Único de Assistência Social, no total de R$ 133.150,00, conforme ordens bancárias relacionadas à peça 3. 
2.	O motivo para a glosa das despesas foi a ausência de documentos comprobatórios da aplicação dos recursos públicos, ante a falta do parecer do Conselho Municipal de Assistência Social no Demonstrativo Sintético, bem como de toda a documentação de Prestação de Contas dos recursos repassados (peça 50, p. 5) .
3.	Neste Tribunal, a Secretaria de Controle Externo de Tomada de Contas Especial − Secex/TCE promoveu a citação do Sr. Francisco Rodrigues de Araújo (prefeito entre 1º/1/2009 a 1º/12/2011) e do Sr. Gilvan Rodrigues da Silva (prefeito entre 5/12/2011 a 31/12/2011) , para que comprovassem a restituição, aos cofres do Fundo Nacional de Assistência Social, da quantias a eles atribuídas (R$ 122.137,50, ao primeiro; e de R$ 11.012,50, ao segundo) , atualizadas monetariamente até o efetivo recolhimento, e/ou apresentassem alegações de defesa quanto à não validação do Demonstrativo Sintético que compõe a prestação de contas, devido à ausência do parecer de avaliação do Conselho Municipal referente ao Demonstrativo Sintético, consoante especificado na Nota Técnica 167/2016- CPCRFF/CGPC/DEFNAS (peça 30) .
4.	Nos ofícios enviados, os ex-prefeitos foram ainda notificados de que:
“A demonstração da correta aplicação dos recursos perante este Tribunal deve ocorrer por meio da apresentação de documentação probatória das despesas efetuadas, tais como: notas de empenho, notas fiscais, recibos, faturas, cópias de cheques, extratos bancários, relação de pagamento, a fim de verificar a aplicação dos recursos federais pela ausência de comprovação da aplicação dos recursos, com fundamento legal previsto na Portaria 96, de 26 de março de 2009, bem como fundamento análogo à alínea c do Inciso II do artigo 82 da Portaria Interministerial 507, de 24 de novembro de 2011.”
5.	Os responsáveis apresentaram suas alegações de defesa, as quais foram devidamente analisadas pela unidade instrutiva, que, com a anuência do Ministério Público junto ao TCU, propôs, à unanimidade, que fossem julgadas irregulares as contas dos ex-alcaides, com fundamento no art. 16, inciso III, alínea c, da Lei 8.443/1992, e que eles fossem condenados ao ressarcimento dos débitos acima mencionados e ao pagamento da multa prevista no art. 57 da mencionada lei. 
6.	Alinho-me aos referidos pareceres, destacando, preliminarmente, que os gestores públicos têm o ônus de demonstrar a correta aplicação das verbas federais recebidas, a teor das disposições dos arts. 70, parágrafo único, da Constituição Federal, 93 do Decreto-lei 200/1967 e 66 do Decreto 93.872/1986. 
7.	A Portaria MDS 625/2010, que dispõe sobre a forma de repasse dos recursos do cofinanciamento federal aos Estados, Distrito Federal e Municípios no âmbito do Sistema Único de Assistência Social – SUAS, prevê que a prestação de contas de tais recursos será realizada por meio eletrônico, mediante lançamento de dados no SUAS Web, os quais serão submetidos à manifestação do Conselho de Assistência Social competente, in verbis:
	“Art. 6º O instrumento de prestação de contas, denominado Demonstrativo Sintético Anual de Execução Físico Financeira, está contido no sistema informatizado SUAS Web, cujos dados deverão ser lançados pelos gestores municipais, estaduais e do Distrito Federal e submetidos à manifestação do Conselho de Assistência Social competente, quanto ao cumprimento das finalidades dos repasses.”
8.	Ademais, o referido normativo também prevê a obrigatoriedade de conservação e exibição da documentação referente à execução das despesas, conforme consta dos dispositivos abaixo transcritos: 
“Art. 7º As informações lançadas eletronicamente no sistema disponibilizado pelo MDS presumem-se verdadeiras e são de inteira responsabilidade de seus declarantes, que deverão manter arquivados os documentos comprobatórios das despesas realizadas na execução do objeto da transferência no Estado, Distrito Federal ou Município, em boa ordem e conservação, devidamente identificados e à disposição da SNAS e dos órgãos de controle interno e externo.
§ 1º Ressalvada a hipótese de microfilmagem, quando conveniente, os documentos deverão ser conservados em arquivo, no prazo de cinco anos do julgamento das contas dos responsáveis pelo Tribunal de Contas da União, findo o qual poderão ser incinerados mediante termo.
§ 2º Sempre que houver indícios de que as informações são inverídicas ou mesmo insuficientes, a SNAS poderá requisitar os esclarecimentos que entender necessários para apurar os fatos e aplicar as sanções cabíveis, quando for o caso. 
Art. 8º Comprovada a omissão no dever de prestar contas ou outra irregularidade, a SNAS solicitará a abertura de Tomada de Contas Especial, conforme legislação específica.
Art. 9º É facultado à SNAS o acesso às informações, inclusive por meio eletrônico, dos saldos, extratos e documentos das contas correntes nas quais são depositados os recursos transferidos pelo Fundo Nacional de Assistência Social – FNAS.
Art. 10. A execução dos recursos repassados será acompanhada e fiscalizada pela SNAS e pelos Conselhos de Assistência Social, observadas as respectivas competências, de modo a verificar a regularidade dos atos praticados e a prestação eficiente dos serviços socioassistenciais.”
9.	Não obstante a normatização acima, o Demonstrativo Sintético Anual de Execução Físico Financeira, via SUAS Web, foi apresentado sem o parecer do Conselho Municipal de Assistência Social – CMAS sobre a avaliação do cumprimento das metas físicas e financeiras contidas no Plano de Ação referentes aos Programas PSB/2011 e PSE/2011. 
10.	De acordo com os ex-prefeitos, em suas alegações de defesa, a obrigação pela emissão do respectivo parecer é do CMAS, não sendo do conhecimento deles os motivos que levaram o Conselho a se omitir de sua responsabilidade. 
11.	No entanto, tal argumento não merece prosperar, posto que desacompanhado de documentos que demonstrem que, apesar da eventual falha do CMAS, houve a regular aplicação dos recursos. Como visto, não foi apresentada qualquer documentação sobre os gastos efetuados, tais como: notas de empenho, notas fiscais, recibos, faturas, cópias de cheques, extratos bancários etcc.. 
12.	Assim, por ausentes não só o Parecer de Avaliação do Conselho de Assistência Social como também os documentos comprobatórios das despesas executadas, os então gestores não lograram demonstrar o vínculo entre os recursos federais repassados e a realização dos gastos relacionados aos programas encampados pelo PSB e pelo PSE.  
13.	No que concerne ao argumento do Sr. Gilvan Rodrigues da Silva de que esteve por pouco tempo empossado, também não pode ser aceito, porque caberia a ele o dever de demonstrar a adequada aplicação dos valores que lhe foram confiados, se apoiando em documentação capaz de atestar os gastos efetuados, ainda que por curto período de gestão.
14.	Nesse contexto e considerando que, na condição de gestor público, o responsável tem o ônus de demonstrar a boa e regular aplicação dos recursos federais recebidos, a teor das disposições dos arts. 70, parágrafo único, da Constituição Federal, 93 do Decreto-lei 200/1967 e 66 do Decreto 93.872/1986, entendo que, na linha da proposta da unidade técnica e endossada pelo Ministério Público junto ao TCU, devem as contas do Sr. Francisco Rodrigues de Araújo e do Sr. Gilvan Rodrigues da Silva ser julgadas irregulares, condenando-os ao pagamento do débito apurado, com base no art. 16, III, alínea c, da Lei 8.443/1992.
15.	Dada a gravidade da infração cometida, deve ser aplicada aos aludidos ex-prefeitos a multa capitulada no art. 57 da Lei 8.443/1992, em valor proporcional ao dano, cabendo ressaltar que, em razão de a liberação dos recursos ter ocorrido ao longo do exercício de 2011 e o ato de ordenação da citação em 4/7/2018 (peça 60) , não ocorreu a prescrição da pretensão punitiva, conforme incidente de uniformização de jurisprudência atinente ao prazo prescricional das sanções aplicadas pelo TCU, em que restou assente que o Tribunal está subordinado ao prazo geral de prescrição de dez anos indicado no art. 205 do Código Civil, contado a partir da data da ocorrência da irregularidade sancionada, nos termos do art. 189, inciso I, do Código Civil.
16.	Outrossim, cumpre autorizar, se solicitado, o parcelamento das dívidas e, se necessária, a cobrança judicial, bem como encaminhar cópia do Acórdão que vier a ser proferido à Procuradoria da República no Estado do Rio Grande do Norte, com fundamento no art. 16, § 3º, da Lei 8.443/1992 c/c art. 209, § 7º, do Regimento Interno do TCU, bem como à Secretaria Especial do Desenvolvimento Social/Ministério da Cidadania.
	Com essas considerações, manifesto-me por que seja adotada a deliberação que ora submeto a este Colegiado. 
T.C.U., Sala das Sessões, em 3 de setembro de 2019.
MARCOS BEMQUERER COSTA
Relator